臺灣新竹地方法院刑事判決　　　　　　　 99年度訴字第186號
公　訴　人　臺灣新竹地方法院檢察署檢察官
被　　　告　朱富貴
指定辯護人　本院公設辯護人林建和
上列被告因違反槍砲彈藥刀械管制條例案件，經檢察官提起公訴
（99年度偵字第1753號），本院判決如下：
    主  文
朱富貴無罪。
    理  由
壹、程序部分：
    按被告以外之人於審判外之言詞或書面陳述，除法律有規定
    者外，不得作為證據，刑事訴訟法第159條固定有明文，惟
    被告以外之人於審判外之陳述，雖不符同法第159條之1至之
    4規定，而經當事人於審判程序同意作為證據，法院審酌該
    言詞陳述或書面陳述作成時之情況，認為適當者，亦得為證
    據。又當事人、代理人或辯護人於法院調查證據時，知有第
    159條第1項不得為證據之情形，而未於言詞辯論終結前聲明
    異議者，視為有前項之同意，此亦據同法第159條之5規定明
    確。查本案所引用之證據資料（詳後引證據），其中傳聞證
    據部分，縱無刑事訴訟法第159條之1至第159條之4或其他規
    定之傳聞證據例外情形，亦因被告及其辯護人或同意可作為
    證據使用，或未聲明異議，依刑事訴訟法第159條之5第1項
    、第2項之規定，本院審酌該證據作成之情況，並無不當，
    故其等於審判外之陳述，自得作為本案之證據。又按本案認
    定事實所引用之文書證據，均經被告及其辯護人表示不爭執
    證據能力，且迄至言詞辯論終結前未再聲明異議，亦無刑事
    訴訟法第159條之4之顯有不可信之情況與不得作為證據之情
    形，則依同法第159條之5之規定，前揭各該證據資料，均有
    證據能力。另有證據能力之證據，非謂該證據已經本院採信
    具備相當之證明力，僅足供本院判斷事實之真偽而已，先予
    敘明。
貳、實體部分：
一、公訴意旨略以：被告朱富貴與案外人朱治明為堂兄弟關係，
    於民國99年1月22日晚上，被告朱富貴、案外人朱治明與朱
    富盛一同在新竹縣五峰鄉大隘村12鄰五峰234號被告朱富貴
    住處飲酒，席間被告朱富貴與案外人朱治明因小孩教養問題
    發生爭執，被告朱富貴明知非因供作生活工具之目的、未經
    許可不得持有獵槍，竟於當晚9時30分許，徒步至案外人趙
    永和位於新竹縣五峰鄉大隘村12鄰五峰231號住處，未經許
    可，侵入案外人趙永和住宅（侵入住宅部分未據告訴），從
    廚房旁之工具房內取出案外人趙永和申請許可之原住民自製
    獵槍、槍身號碼530號、槍照號碼：台內警自獵字第970299
    號獵槍1支後（所涉竊盜罪嫌，經台灣新竹地方法院檢察署
    檢察官為不起訴處分確定），步出該屋，疑因酒後精神狀況
    不佳，在趙永和住處庭院誤觸扳機，槍口朝天空處發出一聲
    槍聲後（所涉恐嚇罪嫌，經台灣新竹地方法院檢察署檢察官
    為不起訴處分確定），隨即將獵槍歸還原處，再步行返回住
    處房間睡覺。因認被告朱富貴涉有槍砲彈藥刀械管制條例第
    8條第4項之未經許可持有具殺傷力之土造長管獵槍罪嫌等語
    。
二、按犯罪事實應依證據認定之，無證據不得認定犯罪事實；不
    能證明被告犯罪者，應諭知無罪之判決，刑事訴訟法第154
    條第2項、第301條第1項分別定有明文。次按，事實之認定
    ，應憑證據，如未能發現相當證據，或證據不足以證明，自
    不能以推測或擬制之方法，以為裁判基礎；又認定不利於被
    告之事實，須依積極證據，苟積極證據不足為不利於被告事
    實之認定時，即應為有利於被告之認定，更不必有何有利之
    證據，最高法院40年臺上字第86號及30年上字第816號判例
    可資參照。據此，刑事訴訟上證明之資料，無論為直接證據
    或間接證據，均須達於通常一般之人均不致於有所懷疑，而
    得確信為真實之程度，始得據為有罪之認定，若關於被告是
    否犯罪之證明未能達此程度，而有合理性懷疑之存在，致使
    無從形成有罪之確信，根據「罪證有疑、利於被告」之證據
    法則，即不得遽為不利被告之認定，最高法院76年臺上字第
    4986號判例意旨可資參照。另檢察官對於起訴之犯罪事實，
    倘其所提出之證據，不足為被告有罪之積極證明，或其指出
    之證明方法，無從說服法院以形成被告有罪之心證，基於無
    罪推定之原則，自應為被告無罪判決之諭知，最高法院92年
    臺上字第128號判例意旨足資參照。
三、公訴人認被告朱富貴涉犯槍砲彈藥刀械管制條例第8條第4項
    之未經許可持有具殺傷力之土造長管獵槍罪犯行，係以被告
    朱富貴於警詢及偵查中之自白、證人朱治明、朱富盛、趙永
    和於警詢或偵查中之證述、新竹縣政府警察局扣押筆錄、扣
    押物品目錄表、現場與槍枝外觀照片8張、內政部原住民自
    製獵槍執照正反面影本、新竹縣政府警察局槍枝初步檢視報
    告表、內政部警政署刑事警察局99年2月26日刑鑑字第09900
    24220號鑑定書各1份等為其主要論據。
四、訊據被告朱富貴於警、偵訊中，均自白上開公訴人所指其未
    經許可，至案外人趙永和住處拿取本案扣案之原住民自製獵
    槍等事實，並於本院行準備程序及審理時均為認罪之表示（
    見審訴字第331號卷第21頁，訴字第186號卷第41頁反面）。
    辯護人則為其利益辯護意旨略以：被告坦承持案外人趙永和
    槍枝並不小心擊發，但被告持有時間很短，槍砲彈藥刀械管
    制條例所定之「持有」應具相當時間性，且被告擊發當時係
    對空，亦不對任何人具危險性，據最高法院89年度台上字第
    7363號判決，應認不構成持有槍枝罪嫌等語。
五、按被告之自白不得作為有罪判決之唯一證據，仍應調查其他
    必要之證據，以察其是否與事實相符，刑事訴訟法第156條
    第2項定有明文；又犯罪事實之證明，不論係直接證據或間
    接證據，須於一般人均不致有所懷疑而得確信其為真實之程
    度，始得據為有罪之認定，倘其證明尚未達於此程度而仍有
    合理懷疑存在時，本諸無罪推定之原則，自應為被告無罪之
    判決，故附加於自白之佐證，亦須達於無合理懷疑之程度，
    且非只增強自白之可信性為已足，仍須具備構成犯罪要件事
    實之獨立證據，亦即除自白外，仍應有足可證明犯罪之必要
    證據，因此，無被告自白之案件，固應調查必要之證據，即
    已有被告自白之案件，亦須調查其他必要之證據，以察其是
    否與事實相符，最高法院91年度台上字第7496號裁判意旨供
    參。查被告朱富貴固坦認公訴意旨所指未經許可，至案外人
    趙永和住處，拿取案外人趙永和經申請許可持有之原住民自
    製獵槍1支（槍身號碼530號、槍照號碼：台內警自獵字第97
    0299號），並將槍口往上，為扣扳機前之拉槍機，使扳機固
    定之動作後，扣案獵槍遂擊發並發出聲響等事實，並經證人
    趙永和、朱治明於警詢、偵查中及證人朱富盛於警詢時證述
    明確（見偵查卷第9、12、15、41、42頁），且有新竹縣政
    府警察局扣押筆錄、扣押物品目錄表、現場及扣案獵槍之照
    片、內政部台內警自獵字第970299號原住民自製獵槍執照等
    附卷可稽（見偵查卷第17至20、23至27頁），又扣案獵槍（
    槍枝管制編號：0000000000號）經送鑑定之結果，認係土造
    長槍，由具擊發機構之木質槍身及土造金屬槍管組合而成，
    以打擊底火（藥）引爆槍管內火藥為發射動力，擊發功能正
    常，可供發射彈丸使用，認具殺傷力等情，有新竹縣政府警
    察局槍枝初步檢視報告表、內政部警政署刑事警察局99年2
    月26日刑鑑字第0990024220號鑑定書等在卷為憑（見偵查卷
    第28至30、35頁）。是本件所應審究者，即為被告主觀上有
    無持有扣案土造長管獵槍之意圖，尚不得僅因被告坦承該等
    客觀事實，即遽以槍砲彈藥刀械管制條例第8條第4項之未經
    許可持有具殺傷力之土造長管獵槍罪相繩，仍應調查其他必
    要之證據，以明被告是否確實應負該違反槍砲彈藥刀械管制
    條例之罪責，先予敘明之。
六、次按，刑事法上所稱之「持有」，乃指行為人以支配之意思
    ，將物品置於自己事實上得為實力支配下之狀態下而言，故
    持有云者，必須行為人對該物有支配之意思，並實際上已將
    之移入自己事實上得為支配之狀態（即行為中），始足當之
    （最高法院82年度台上字第1135號、90年度台上字第7368號
    裁判意旨參照）；又所謂持有，需有持續持有相當時間之意
    圖，並具社會危險性者，始與法意相符（最高法院89年度台
    上字第7363號判決意旨供參），是以客觀上持有時間之長短
    雖不可問，然需主觀上具有「持續持有相當時間」之意圖，
    且為自己管領之目的，而將物品移入自己實力支配之下，始
    得論以「持有」，是故所謂「持有槍枝」罪，需在主觀上有
    持續持有相當時間之意圖，而在客觀上有足以顯示係實現其
    占有物上權利之行為，且該持有具有社會危險性始足構成，
    倘行為人依證據無法顯現出持續持有之意圖，且並無因占有
    槍枝而實現其占有物上權利，並使該占有具社會危險性，即
    難成立該罪。而於判斷是否該當刑法上「持有槍枝」之概念
    時，仍應綜合考量行為人當時持有狀態、時間、空間等外顯
    行為以為妥適之判斷。
七、經查：
(一)、揆之被告於偵查中供述：「當天我與朱治明在234號喝酒聊
    天，因為後來起了些口角爭執，因為朱治明常常罵他哥哥的
    小孩吵到我的睡眠，因為我們是鄰居，後來我們就吵架，我
    受不了就去趙永和家裡拿獵槍，因為在趙永和家的庭院不小
    心押到扳機，槍口往天空的方向有發生槍聲，我當時不知道
    裡面有無放子彈，我就將獵槍放回趙永和家原處，後來我就
    去睡覺，之後警方就要我去做筆錄。」等語（見偵查卷第40
    頁），及於本院審理時供述：「（你當時說跟朱治明吵架，
    要嚇朱治明，所以到趙永和家拿獵槍？）對。」、「（你為
    何沒有把獵槍帶回到你的住處恐嚇朱治明？）沒有，我只是
    不小心在趙永和家拉獵槍板機滑掉擊發，我嚇到，就放回去
    。」、「（在槍枝擊發之後，為何沒有把這支槍拿回住處嚇
    朱治明？）因為擊發之後我自己也嚇到，趕快放回原處，回
    我家，跟朱治明吵架，然後睡覺。」等語（見訴字第186號
    卷第45頁），並與證人朱治明於偵查中結證稱：「（你當天
    知道朱富貴是要去趙永和家中拿槍？）不知道，我是看他往
    趙永和走過去，我過了15分至20分鐘才聽到一聲槍聲。」、
    「（當時是否知道該槍聲是朱富貴拿趙永和獵槍所擊發的？
    ）我不知道，只聽到槍聲。」、（你事後如何知道朱富貴有
    拿獵槍擊發？）是朱富貴到警局做筆錄時，我才聽說的，因
    為當天朱富貴走下去，後來走上來時，就氣沖沖，我們還是
    有小吵一下子，他就回到他的房間去睡覺。」等情互為勾稽
    （見偵查卷第41頁），被告雖因與證人朱治明吵架，而至證
    人趙永和住處拿取扣案獵槍欲嚇阻證人朱治明，然因拉槍機
    時不小心擊發火藥，被告隨即將之放回原處並返回其住處，
    是被告持有扣案獵槍之時間甚短，實難認其主觀上有持續持
    有相當時間之意圖。
(二)、檢察官固於本院審理論告時稱：被告拿到扣案獵槍後，不是
    單純僅拿槍枝而是採取將扳機固定之拉槍機之動作，顯見當
    時扣案獵槍已置於被告實力之下，非僅單純觸碰，嗣該槍枝
    因板機固定而擊發其內之火藥，並產生巨大聲響，扣案槍枝
    係屬獵槍，其擊發之聲響勢必很大，是故該聲響雖已嚇到被
    告，但亦已達到被告欲恐嚇證人朱治明之目的，是故就本件
    而言，被告主動將扣案獵槍自證人趙永和住處取出後，拉扳
    機，並放回原處，此段期間內，扣案獵槍顯然屬於被告所支
    配等語。然被告固然有於取得扣案獵槍時，作出拉槍機之動
    作，斯時槍口係往上，拉槍機後，並未進一步將手伸入槍枝
    扳機護弓內，為扣扳機擊發之動作一節，已據被告於本院審
    理時供承甚明（見訴字第186號卷第44頁），觀諸扣案獵槍
    之長度，已超過一般成年男性之高度，此觀證人趙永和與扣
    案獵槍合照之照片自明（見偵查卷第26頁），攜帶上勢必有
    所不便，依被告所陳拿取該獵槍之原意係為嚇阻證人朱治明
    等情節觀之，被告取得扣案獵槍時，先行拉槍機，或係下意
    識為免攜帶體積龐大之扣案獵槍至證人朱治明所在地時，猶
    須耗費時間拉槍機固定扳機，使證人朱治明有機會得以攔阻
    並搶下被告所持之扣案獵槍，而失其嚇阻之目的，況被告亦
    自承：當時不知道槍枝裡面有無火藥或子彈等語（見偵查卷
    第40頁，訴字第186號卷第44頁反面），是被告固有拉槍機
    之動作，扣案獵槍亦擊發火藥而發出聲響，然被告既未扣扳
    機而為擊發之動作，是扣案獵槍擊發火藥之原因即屬不明，
    尚不得據此即率爾逕論被告欲藉拉槍機之動作而實現其占有
    該物之物上權利，公訴人上開主張，猶嫌速斷，殊難憑採。
(三)、再查，扣案獵槍擊發處距離證人朱治明所在尚遠，徒步單趟
    之路程約需10分鐘一節，業據被告坦承無訛（見偵查卷第5
    、40頁），核與證人朱富盛於警詢時證述情節大致相符（見
    偵查卷第15頁），而證人朱治明不知該槍聲係因被告擊發所
    致，亦不知被告欲以持槍之方式恐嚇伊等情，亦據證人朱治
    明、朱富盛於警詢、偵查中證述綦詳（見偵查卷第12、14、
    41、42頁），被告涉犯恐嚇罪嫌部分，亦經檢察官以證人朱
    治明不知槍聲係何人所為，更遑論致生心生畏懼，要與恐嚇
    罪之構成要件有間，而為不起訴處分，此有台灣新竹地方法
    院檢察署檢察官99年度偵字第1753號不起訴處分書1份存卷
    可查（見偵查卷第46、47頁），衡以被告於案發當日自上午
    8時許即開始飲酒，至取槍時之同日晚上9時30分許，已逾12
    小時，此據被告於警詢時坦白承認（見偵查卷第5頁），是
    被告顯已因酒精之影響致其控制力欠佳，復因與證人朱治明
    爭吵而居於劣勢，因酒後一時衝動方至證人趙永和住處拿取
    扣案獵槍，且扣案獵槍內只有底火而無子彈乙情，業經證人
    趙永和於偵查中具結證述明確（見偵查卷第41頁），是被告
    將槍口朝上而拉槍機，雖使扣案獵槍擊發並發出聲響，仍難
    認具有社會危險性，而得遽以槍砲彈藥刀械管制條例第8條
    第4項之未經許可持有具殺傷力之土造長管獵槍罪嫌相繩。
八、綜上，公訴人所舉證據，均不足以證明被告朱富貴就扣案獵
    槍，主觀上有何持續持有相當時間之意圖，亦無因占有扣案
    獵槍而實現其占有物上之權利，其行為本身更不具社會危險
    性，即不得遽以槍砲彈藥刀械管制條例第8條第4項之未經許
    可持有具殺傷力之土造長管獵槍罪嫌相繩。此外，復查無其
    他積極證據足認被告有何公訴意旨所指之犯行，應認被告之
    犯罪尚屬不能證明，應依法諭知無罪。
據上論斷，應依刑事訴訟法第301條第1項，判決如主文。
本案經檢察官陳建文到庭執行職務。
中    華    民    國   100    年    1     月    21    日
                  刑事第六庭審判長法  官  馮俊郎
                                  法  官  林建鼎
                                  法  官  蔡欣怡
如不服本判決應於收受本判決後10日內向本院提出上訴書狀，上
訴書狀應敘述具體理由。上訴書狀未敘述上訴理由者，應於上訴
期間屆滿後20日內補提理由書狀於本院 (均須按他造當事人之人
數附繕本 )「切勿逕送上級法院」。
以上正本證明與原本無異。
中    華    民    國   100    年    1     月    21    日
                                  書記官  曾柏方